【裁判字號】    90,上訴,1001
【裁判日期】    900725
【裁判案由】    恐嚇取財
【裁判全文】
臺灣高等法院臺中分院刑事判決                    九十年度上訴字第一一號
    上  訴  人
    即  被  告  甲○○
右上訴人因恐嚇取財案件，不服臺灣臺中地方法院八十九年度訴字第二四六五號中華
民國九十年四月十一日第一審判決（起訴案號：臺灣臺中地方法院檢察署八十九年度
偵字第六五一三號），提起上訴，本院判決如左：
      主  文
原判決關於甲○○部分撤銷。
甲○○共同意圖為自己不法之所有，以恐嚇使人將本人之物交付，累犯，處有期徒刑
捌月。
      事  實
一、甲○○（原名陳雅能，於民國八十六年十一月六日改名為甲○○）曾於民國（下
    同）八十二年間，因犯非法施用化學合成麻醉藥品罪，及犯施用毒品罪，經本院
    依序分別判處有期徒刑四月、及有期徒刑一年十月，並定其應執行之刑為有期徒
    刑二年確定，於八十四年三月二十三日假釋出獄，至八十五年三月四日假釋期滿
    而未被撤銷假釋，以執行完畢，仍不知警惕。緣有蔡巧靖因受感情問題困擾，曾
    於八十八年五月間前往乙○○在台中市○○區○○路一二五號所開設之「金聖堂
    命相館」尋求解決之道。乙○○給其符咒六張及使用說明書一張，並向蔡巧靖收
    費新台幣（下同）二萬元。惟蔡巧靖依法施作，卻無效果。嗣至八十八年十月間
    ，蔡巧靖改往姚武宗（已死亡，業經臺灣臺中地方法院檢察署檢察官另為不起訴
    處分）在台中縣在台中縣外埔鄉所經營之命相館算命，姚武宗知悉上情，認有機
    可乘，竟先與張宏琳（業經原審法院本案判刑確定）基於共同意圖為自己不法所
    有之犯意聯絡，先推由張宏琳於八十八年十一月十二日晚上八時許，打電話向乙
    ○○告稱其係蔡巧靖之表哥，並以：乙○○在為蔡巧靖算命時，有趁機對蔡女上
    下其手之情事，須賠償二十五萬元，如果不付，即要叫人砸店，讓乙○○無法經
    營命相館等恫嚇言詞，向乙○○施加恐嚇，要其交付二十五萬元，使乙○○心生
    畏懼，經討價還價後，不得已同意給付十二萬五千元。其等通話完畢之後，甲○
    ○適前往找尋張宏琳，知悉上情，甲○○竟自此時以後，與姚武宗及張宏琳基於
    共同意圖為自己不法所有之犯意聯絡，而於翌（十三）日凌晨一時許，由甲○○
    駕駛車牌號碼為ＨＡ－六五八二號之自用小客車，搭載張宏琳前往乙○○在上址
    所經營之「金聖堂命相館」取款，並於到達上址之後，推由甲○○進入「金聖堂
    命相館」，張宏琳則留在車上。嗣甲○○進入「金聖堂命相館」內之後，乙○○
    推稱沒錢，甲○○即以：「不然不要處理，法院見，或是找人來砸店你才高興」
    等語續對乙○○恫嚇。後因知悉乙○○身上僅有現金一萬五千元，乃在與張宏琳
    連絡之後，要乙○○交出一萬五千元，餘款則立據為證。乙○○因受此恫嚇，心
    生畏懼，乃交出其身上僅有之一萬五千元，並依甲○○之指示，書立內容略為：
    「尚欠尾款十一萬元，將於八十八年十一月十五日十七時付款」之字條乙紙交付
    甲○○。甲○○與張宏琳才相偕離去，並由甲○○分得其中一萬元，張宏琳分得
    其中之五千元。嗣至八十八年十一月十五日下午五時許，因甲○○在台南不克前
    往取款，張宏琳乃利用不知情之計程車司機徐輝煌到「金聖堂命相館」欲向乙○
    ○索取餘款，惟因乙○○表示並非甲○○本人而拒絕付款，姚武宗、張宏琳、及
    甲○○等人始未取得尾款。此後並因乙○○畏懼遭受姚武宗、張宏琳、甲○○等
    人砸店報復而報警，始經警循線查獲上情。
二、案經臺中縣警察局報請臺灣臺中地方法院檢察署檢察官偵查起訴。
      理  由
一、訊據上訴人即被告甲○○（以下簡稱為被告）雖坦承伊曾於八十八年十一月十三
    日凌晨一時許，駕駛車牌號碼為ＨＡ－六五八二號之自用小客車，搭載張宏琳前
    往乙○○在上址所經營之「金聖堂命相館」，並進入上開「金聖堂命相館」內，
    向被害人乙○○收受取得一萬五千元，惟被告矢口否認伊有恐嚇取財之犯罪情事
    ，並辯稱：伊不知張宏琳何以向乙○○要索一萬五千元，亦無對乙○○施加恫嚇
    ，要其立據之犯罪情事，伊純係遭受張宏琳之利用，才與之同行，實無恐嚇取財
    之犯行等情。
二、然查：（一）本案被告前開犯行，業據被害人乙○○指訴甚詳。證人蔡巧靖於警
    訊、偵查中，雖均證實其有因感情問題，曾於八十八年五月間前往被害人乙○○
    所開設之「金聖堂命相館」尋求解決之道，且支付二萬元而取得符咒六張及使用
    說明書一張，但依法施作，卻無效果等情。惟證人蔡巧靖於警訊、偵查中，並另
    證稱：其並無遭受被害人乙○○非禮之情事，亦從未請託姚武宗等人向乙○○要
    回二萬元，符咒六張及使用說明書一張係姚武宗主動向其索取，其並不知姚武宗
    等人如何冒用其名義向乙○○索取財物等語。而姚武宗於警訊時，亦坦承其在取
    得六張符咒及一張使用說明書之後，確有前開推由張宏琳打電話向被害人乙○○
    佯稱其係蔡巧靖之表哥，並以：乙○○在為蔡巧靖算命時，有趁機對蔡女上下其
    手之情事，須賠償二十五萬元，如果不付，即要叫人砸店，讓乙○○無法經營命
    相館等言詞，對乙○○施加恫嚇等情。足證姚武宗、及張宏琳確有上開共同向被
    害人乙○○恐嚇財物之犯罪情事。（二）姚武宗及張宏琳上開在電話中，共同向
    被害人乙○○恐嚇財物之後，嗣後係由張宏琳及「陳先生」（即被告）相偕前往
    「金聖堂命相館」取款，上情已據姚武宗於警訊時供述甚明。被告亦坦承有與張
    宏琳相偕前往「金聖堂命相館」取款之事。雖被告仍以前開情詞置辯。惟八十八
    年十一月十五日下午五時許，受託前往「金聖堂命相館」欲向被害人乙○○索取
    餘款之計程車司機徐輝煌，既證明其係受託拿「字條」一張要向被害人乙○○收
    款，且共同被告張宏琳亦坦承有將乙○○同意付款之字條交付計程車司機徐輝煌
    ，足證被害人乙○○訴稱有書立內容略為：「尚欠尾款十一萬元，將於八十八年
    十一月十五日十七時付款」之字條乙紙交付被告，應非虛構。被告辯稱並未叫被
    害人乙○○書立上開字條，顯不可信。又被告在進入「金聖堂命相館」之後，如
    何因乙○○推稱沒錢，即以：「不然不要處理，法院見，或是找人來砸店你才高
    興」等語對被害人乙○○施加恫嚇，此後因知悉被害人乙○○身上僅有現金一萬
    五千元，乃在與張宏琳連絡之後，要被害人乙○○交出一萬五千元，餘款則立據
    為證，被害人乙○○如何因受此恫嚇，心生畏懼，乃交出其身上僅有之一萬五千
    元，並依被告之指示，書立內容略為：「尚欠尾款十一萬元，將於八十八年十一
    月十五日十七時付款」之字條乙紙交付被告，上情亦據被害人乙○○指述明確。
    被害人乙○○既未對蔡巧靖非禮，且僅向蔡巧靖收取二萬元之費用，如非因受恫
    嚇致生畏懼，如何願意交出其身上僅有之一萬五千元，並書立願另交付十一萬元
    之字據？堪證被害人乙○○訴稱係受恫嚇致生畏懼，才為上開行為，要與經驗法
    則無違，應足採信。又被告向被害人乙○○收得一萬五千元之後，其中一萬元係
    由被告分得，張宏琳則另分得其中之五千元，此情亦據張宏琳於警訊時供承明確
    。如本案確如被告於原審所辯，姚武宗當時係對其告稱：有蔡巧靖前去被害人乙
    ○○所經營之命相館算命，已付二萬元，但無效，伊係要向被害人乙○○拿回二
    萬元等情，則被告、張宏琳及姚武宗三人如無不法所有之意圖，如何會要被害人
    乙○○交付十二萬五千元，且將最先取得之一萬五千元，由被告分得其中一萬元
    ，另由張宏琳分得其中之五千元花用？本案被告及張宏琳、姚武宗三人，亦無法
    解釋其等得向被害人乙○○索取上開金錢之正當理由。堪證被告與張宏琳、姚武
    宗三人，確有共同意圖為自己不法之所有，而以前開言詞對被害人乙○○施加恫
    嚇，使其心生畏懼，因而交付財物之犯罪情事。被告所辯前情，應係卸責之詞，
    不足採信。事證明確，被告甲○○之前開犯行堪以認定。
三、核被告所為，係犯刑法第三百四十六條第一項之恐嚇取財罪。就被告所涉上開犯
    情，被告與張宏琳、姚武宗有犯意聯絡及行為分擔，均為共同正犯。其等利用不
    知情之計程車司機徐輝煌前往被害人乙○○所開設之命相館取款部分，並為間接
    正犯。再被告與張宏琳、姚武宗雖曾於八十八年十一月十三日凌晨一時許，及於
    同年月十五日下午五時許，先後二次向被害人乙○○索款，惟此係為達同一恐嚇
    取財目的，而接續進行之二次舉動，應為實質上一罪。另被告原名陳雅能，曾於
    八十二年間，因犯非法施用化學合成麻醉藥品罪，及犯施用毒品罪，經本院依序
    分別判處有期徒刑四月、及有期徒刑一年十月，並定其應執行之刑為有期徒刑二
    年確定，於八十四年三月二十三日假釋出獄，至八十五年三月四日假釋期滿而未
    被撤銷假釋，以執行完畢，此有台灣台中地方法院檢察署刑案資料查註紀錄表及
    本院被告全國前案紀錄表在卷可稽。被告於受此有期徒刑之執行完畢後，五年之
    內再犯有期徒刑以上之本罪，為累犯，應依刑法第四十七條之規定加重其刑。
四、原審判決就被告前開所犯，予以論罪科刑，固非無見，惟本案原僅有姚武宗及張
    宏琳共謀為前開犯行，被告係在張宏琳於八十八年十一月十二日晚上八時許，以
    前開情詞打電話向被害人乙○○施加恐嚇且通話完畢之後，才因前往找尋張宏琳
    ，知悉上情，自此以後，才與姚武宗及張宏琳有共同犯罪之意思聯絡，上情業據
    姚武宗及張宏琳於警訊時供述甚明。本案亦無確切之證據足以證明被告在此之前
    ，即與姚武宗及張宏琳有共犯本罪之犯意聯絡及行為分擔。詎原審判決認定本案
    被告自始即與姚武宗及張宏琳有共犯本罪之犯意聯絡，並推由張宏琳於八十八年
    十一月十二日晚上八時許，以前開情詞打電話向被害人乙○○施加恐嚇，上開認
定自有未洽。是本案被告上訴否認犯罪雖無理由，但原審判決關於被告部分既有
    上開可議之處，即屬無可維持，自應由本院將原審判決關於被告部分予以撤銷改
    判。爰審酌被告之品行、犯罪手段、及以恐嚇手段向被害人乙○○取得之財物為
    一萬五千元，被害人乙○○所受之損害尚非鉅大、及被告犯罪後之態度等一切犯
    罪情狀，量處有期徒刑八月。
五、據上論斷，應依刑事訴訟法第三百六十九條第一項前段、第三百六十四條、第二
    百九十九條第一項前段、刑法第二十八條、第三百四十六條第一項、第四十七條
    ，罰金罰鍰提高標準條例第一條前段，判決如主文。
本案經檢察官張秋源到庭執行職務。
中      華      民      國      九十     年       七      月    二十五  日
                                  臺灣高等法院臺中分院刑事第三庭
                                        審判長法  官  方  艤  駐
                                              法  官  胡  忠  文
                                              法  官  廖  柏  基
右正本證明與原本無異。
不得上訴。
                                              書記官  柯  孟  伶
中      華      民      國      九十     年       七      月   二十六   日
附錄條文
刑法第三百四十六條
意圖為自己或第三人不法之所有，以恐嚇使人將本人或第三人之物交付者，處六月以
上五年以下有期徒刑，得併科一千元以下罰金。
以前項方法得財產上不法之利益，或使第三人得之者，亦同。
前二項之未遂犯罰之。                                                    Ｉ


司法院資訊處製作；財團法人民間司法改革基金會備份。
